【裁判字號】    89,上易,8
【裁判日期】    890229
【裁判案由】    詐欺
【裁判全文】
臺灣高等法院花蓮分院刑事判決            八十九年度上易字第八號
    上  訴  人  臺灣台東地方法院檢察署檢察官
    被      告  乙○○
                甲○○
    共      同
    選任辯護人  盛枝芬
右列上訴人即被告因詐欺案件，不服臺灣臺東地方法院八十八年度易字第八一號八十
八年十一月十七日第一審判，（起訴案號：臺灣臺東地方法院檢察署八十七年度偵續
一字第四號），提起上訴，本院判決如左：
    主  文
上訴駁回。
    理  由
一公訴意旨略以：乙○○、甲○○係昭陽建設股份有限公司（下簡稱昭陽公司）之負
  責人，二人共同基於意圖為自己不法所有之犯意聯絡，於民國（下同）八十一年、
  八十二年間，對丙○○表示昭陽公司須資金調度週轉，待銷售房屋之收入入帳即可
  歸還，致使丙○○不疑有他，而借予該公司新臺幣( 下同 )八百萬元，惟迄清償期
  屆至，因無力償還，適乙○○於八十二年八月十七日繼任昭陽公司董事長之後，復
  詐稱願將該公司之房屋折償讓售以抵償債款，使丙○○信以為真，遂於八十二年九
  月間分別以丙○○及其親友蔡青霖、吳坤銘名義向昭陽公司購買東海國宅三戶，分
  別為Ａ棟九號二樓、Ａ棟二十一號六樓、Ａ棟二十三號六樓，總價額計一千零九十
  萬元，買賣雙方復簽妥書面契約，先將前所積欠之債款抵銷後，所餘款項亦於約定
  期內如數給付，而該公司董事長乙○○亦於房土地價金分期付款表上簽寫屋款全部
  付清等文句並蓋妥印章。然乙○○、甲○○竟趁辦理過戶之際，將上開住宅向台東
  中小企業銀行辦理貸款，並設定抵押權予該銀行以供擔保，丙○○始知受騙，因認
  乙○○、甲○○共同涉有刑法三百三十九條第一項之詐欺罪嫌。
二本件公訴人認被告乙○○、甲○○涉有前述犯罪事實，無非以被告乙○○、甲○○
  係昭陽公司負責人，告訴人丙○○曾於八十一年、八十二年間借予昭陽公司八百萬
  元，供該公司資金調度週轉，待清償期屆至，昭陽公司因無力清償，遂於八十二年
  九月間，由繼任董事長即被告乙○○代表昭陽公司，讓售公司所有位於台東市東海
  國宅內之三戶房屋，總價一千零九十萬元，分別讓售予丙○○及其親友蔡青霖、吳
  坤銘，抵償積欠丙○○之八百萬債務，丙○○等買主並於約定期間內補足差額，惟
  乙○○、甲○○竟趁辦理過戶之際，擅自將前述三戶房屋向銀行辦理貸款，並設定
  抵押，致丙○○受損。因認被告等涉有刑法第三百三十九條第一項詐欺取財罪嫌。
三訊據被告二人均堅決否認有任何詐欺之犯行；被告甲○○固不否認其於八十二年五
  月之前擔任昭陽公司總經理（董事長為甲○○之兄李榮權），曾多次以李榮權名義
  簽發支票向告訴人丙○○借款調現，惟辯稱：前所借款項均已清償完畢，且自八十
  二年六月起，昭陽公司由黃美、陳宗仁接手經營，董事長變更為陳宗仁後，甲○○
  總經理職務亦經解職，退出昭陽公司之經營，李榮權之支票帳戶亦因跳票被列為拒
  絕往來戶，告訴人所指借款予公司之時間，及以房屋抵充債務等情，被告因離開公
  司均不知情等語。被告乙○○則不否認自八十二年八月十七日擔任昭陽公司董事長
  ，惟辯稱：係因前董事長陳宗仁信用發生問題，經陳宗仁請求始掛名昭陽公司董事
  長，從未參與公司之經營，公司仍由陳宗仁、黃美經營，對於告訴人所指借款及以
  房屋抵充債務亦不知情等語。
四按犯罪事實應依證據認定之，無證據不得推定其犯罪事實；又不能證明被告犯罪者
  ，應諭知無罪之判決。刑事訴訟法第一百五十四條、第三百零一條第一項分別定有
  明文。復按刑法第三百三十九條第一項詐欺罪之成立，以意圖為自己或第三人不法
  之所有，以詐術使人陷於錯誤，而將本人或第三人之物交付為要件，若行為人所用
  方法，不能認為詐術，亦不致使人陷於錯誤，則不得遽以該罪相繩，最高法院四十
  六年台上字第二六０號判例曾有明文。再告訴人之告訴，係以使被告受刑事訴追為
  目的，是其陳述是否與事實相符，仍應調查其他證據以資審認，最高法院五十二年
  台上字第一三００號判例著有明文。
五查本件公訴人所稱被告等向告訴人丙○○借貸八百萬元之時間並未明確，僅泛稱八
  十一年、八十二年間，而該筆款項借貸時間之確定，涉及本件借款是否為被告甲○○或乙○○所為，有予確認之必要。經查公訴人所指借貸時間及數額，無非係以告
  訴人丙○○之告訴狀為據，餘無任何證據，經前歷次檢察官之偵查及原審及本院調
  查時，告訴人始終僅提出一紙對帳單為唯一證據，並供陳被告等詐欺之數額即該對
  帳單上所載金額。惟觀該對帳單內容所載債務共計七筆，含本金及利息總計為七百
  六十一萬七千元，債務發生期間從第一筆的八十二年六月二十八日起，至第七筆的
  八十三年一月十五日止，債務發生時間與公訴人所指八十一年、八十二年間頗有出
  入，債務總額亦與公訴人所指八百萬之數額不符，甚至該等七筆債務究為被告何人
  於何地向告訴人所借，公訴人亦僅泛稱為被告二人所借，乃係完全依憑一紙告訴狀
  所建構之犯罪事實，證據實甚空泛，自難據為定罪之基礎。再告訴人丙○○稱：「
  對帳單上七筆債務皆為被告甲○○分別開具李榮權或陳宗仁為發票人之支票為擔保
  ，均為華南銀行的票」，惟經原審函查華南商業銀行台東分行結果，李榮權自八十
  二年七月二十三日即被列為拒絕往來戶，其後並無任何支票款項進出，陳宗仁於該
  行則並未設立支票存戶，有華南商業銀行台東分行八十八年八月二日華東存字第一
  一九號函附卷可稽，而就李榮權於八十二年七月二十三日前所進出之支票款項及時
  間，對照告訴人所提對帳單上所列債務款項及時間，無一吻合之債務款項及時間，
  則究竟有無該七筆債務之存在，已滋疑義，再本院以該函覆結果質之告訴人，告訴
  人陳稱：「因他們（指李榮義代李榮權及陳宗仁）收回沒入帳，所以查不到」，惟
  再查該紙對帳單係於昭陽公司與告訴人簽訂本件公訴人所指三戶房屋買賣契約當日
  所製作，當天並經證人李榮義將每筆款項之支票（七紙）收回，李榮義並當場於對
  帳單上簽名「李榮義」字樣，業據告訴人陳稱在卷（原審八十八年七月二十一日訊
  問筆錄），經原審詢之證人李榮義，李榮義坦承有在該對帳單上簽名，惟陳稱其簽
  名時，對帳單上並無記載「甲票李榮義本人收回」之字樣，亦未親眼看見丙○○所
  稱之票據，係據告訴人口頭稱該等款項於公司帳冊均會記載，並於當時實際負責人
  陳宗仁在場下，始簽名其上（原審八十八年八月七日訊問筆錄意旨參見），李榮義
  另對於三戶房屋買賣契約簽訂之時間是否與對帳單同時已不記得，繼稱應在簽名對
  帳單之後，但又稱不確定，惟衡諸告訴人所言，至少堪可確定者，係三戶房屋之買
  賣契約書至少係於對帳單製作當日或其後所完成簽訂，查該三戶買賣契約書之簽訂
  時間均為八十二年九月二十七日，此有三份房屋土地買賣契約書影本附臺灣台東地
  方法院檢察署八十六年偵字第六一三號卷即第一次偵查本案時之卷宗可憑，是即便
  如告訴人所言昭陽公司或李榮義有收回支票，對帳單亦應在八十二年九月二十七日
  當日或之前所製作，惟對帳單上所列債務款有二筆，分別為八十二年十二月二十六
  日五十萬元加利息一個月及八十三年一月十五日六十萬元，竟在八十二年九月二十
  七日之後，告訴人如何預知未來之債務，亦令人啟疑，是本件告訴人所指債務究係
  由何人於何時在何地所積欠即有未明之處。另原審調閱告訴人丙○○於八十四年間
  以同一欠款及簽訂房屋買賣契約之事實，告訴李榮義詐欺之案卷即臺灣台東地方法
  院檢察署八十四年偵字第二三三五號偵查卷宗，該卷宗第八十一頁由李榮義提出之
  答辯狀附件證五之同一對帳單影本，並無記載「甲票李榮義本人收回」之字樣，是
  李榮義所稱未收受該等債務之支票，應堪採信。另查本件對帳單上所列之債務，除
  八十二年七月二十六日之一萬三千元外，其餘六筆債務核與前述臺灣台東地方法院
  檢察署八十四年偵字第二三三五號偵查卷宗第八十頁，由昭陽公司所製作積欠丙○○向吳董調款之表格（二）第一、二、四、五、八、九號六筆債務時間、數額大致
  相符，亦據告訴人供承係相符在卷（原審八十八年八月二十七日訊問筆錄參見），
  而該等債務均經昭陽公司分別以位於東海國宅Ａ２一樓、Ａ１二樓及Ｂ４五樓之三
  戶房地過戶予告訴人所指定之吳培源、王榮瑋及葉秋娥三人抵償完畢，此有證人李
  榮義證實無訛」。又甲○○雖曾於八十一年底至八十二年初與丙○○有金錢往來，
  但所開支票已全部供其兌領清償（參台東地方法院檢察署八十七年度偵續一字第四
  號偵查卷被告八十七年九月四日答辯狀證一）；另告訴人於原審八十八年三月二十
  六日庭訊時亦自陳「八十二年六月以前的，他們己清償完畢」（參原審筆錄第二十
  六頁第十行）。八十二年五月以後昭陽公司因與黃美、詹月鳳答有合約書（參原審
  被證二），工程費由黃美、詹月鳳負責籌措，甲○○已退出昭陽公司，更遑論為公
  司事去向告訴人調款。昭陽公司是否如告訴人所言曾向其借款捌佰萬元？除告訴人
  所提李榮義與其之對帳明細表記載不符外，告訴人亦從未能舉證證明有公訴人所言
  之捌佰萬元借款、另乙○○從未擔任昭陽公司之會計，更不曾將東海國宅Ａ棟九號
  二樓、二十一號六樓及二十三號六樓抵給告訴人、蔡青霖及吳坤銘。至於已過戶給
  告訴人指定之吳培源、王榮瑋及葉秋娥三戶房屋之事，乙○○並未經手，亦不知情
  。告訴人丙○○在原審八十八年七月二十一日庭訊時承認說「這些錢不是乙○○借
  的」（參原審卷第五十九頁第六行）。另於原審八十八年八月五日庭訊時說「買賣
  契約書也是李榮義叫公司會計林小姐寫的」（參原審卷第八十八頁第十行）、八十
  八年八月二十七日庭訊時又說東海國宅系爭六戶之買賣契約書「這六戶都是李榮義
  、陳宗仁與我簽的，沒有他人在」（參原審卷第一０七頁後半頁第八行），故顯然
  公訴人起訴之事實與事實不符。
六告訴人既承認錢不是被告乙○○借的，劃房子抵債也不是乙○○，乙○○自無施用
  詐術或獲取不法利益可言，而甲○○與告訴人於八十一、二年間之金錢往來，告訴
  人亦承認八十二年六月以前所借皆已清償，再參之告訴人於原審承認對帳單上所列
  之帳就是昭陽公司所於台東地方法院檢察署八十四年偵字第二三三五號偵查卷中第
  八０頁所示丙○○向吳董之調款，且該筆款項己由昭陽公司過戶東海國宅Ａ２一樓
  、Ａ１二樓及Ｂ４五樓等三戶房屋予丙○○指定之吳培源、王榮瑋及葉秋娥三人抵
  償完畢。又參酌告訴人丙○○前對同一對帳單上之相同帳務指控係李榮義施詐提出
  詐欺告訴獲不起訴處分觀之，本案要無詐欺可言，至於公訴人所指昭陽公司應否將
  另三戶房屋過戶給丙○○或有無另售予他人，純屬民事糾紛。
七另查被告甲○○坦承確於八十二年二月前，以當時昭陽公司董事長李榮權名義向告
  訴人丙○○借貸多次，業據被告甲○○陳述在卷，亦有甲○○自八十一年十二月間
  自八十二年二月間，所開具之支票影本十八紙為證附於臺灣台東地方法院檢察署八
  十六年度偵字第六一三號偵查卷宗；而八十二年五月三十日昭陽公司與黃美、詹月
  鳳簽訂合建契約書，由黃美等提供資金予昭陽公司，合建條件為陳宗仁擔任公司董
  事長、鄭輝煌為總經理，公司印信等均由黃美、詹月鳳保管，有被告等所提出簽訂
  於八十二年五月三十日之合約書一份附卷為憑，亦經前述八十六年度偵字第六一三
  號不起訴處分書確認在卷；又自八十二年三月間起，昭陽公司雖仍陸續向告訴人借
  款，惟均由董事長陳宗仁及其妻李素勤以昭陽公司名義開具支票擔保，此亦有支票
  影本附前述八十六年度偵字第六一三號偵查卷宗可查，再證人陳宗仁於原審訊問時
  亦證稱甲○○於昭陽公司改組，乙○○當董事長時就沒管公司之事，是被告甲○○
  自八十二年三月份起即未以昭陽公司名義向告訴人借款，自同年六月份起即退出昭
  陽公司之經營，堪認為實。復查昭陽公司董事長係於八十二年八月十七日變更為被
  告乙○○，乙○○僅係掛名負責人，從未參與公司之經營，實際負責人為陳宗仁夫
  妻，有原審向台東縣政府函查及被告等所提出營利事業變更登記事項卡及經濟部分
  別於六十七年八月十六日及八十二年八月十七日所發之公司執照附卷對照可證，亦
  據被告等供述及證人李榮義、陳宗仁於原審證在卷，是乙○○應僅係昭陽公司名義
  上之負責人，應無疑義，再本件告訴人於原審訊問時亦坦承對帳單上款項均非乙○○所借，而是認為乙○○既為昭陽公司董事長當然要負責（見原審八十八年七月二
  十一日訊問筆錄）實嫌速斷。
八再查告訴人指稱昭陽公司由陳宗仁、李榮義出面，與之簽訂東海國宅Ａ棟九號二樓
  、Ａ棟二十一號六樓及Ａ棟二十三號六樓，三戶房地之買賣契約，用以抵償前述對
  帳單上所列債務，非本件被告早於八十二年六月份起即退出昭陽公司經營之甲○○
  所為，簽訂契約時乙○○亦不在現場，均據告訴人丙○○供稱在卷（原審八十八年
  八月七日及八月二十七日訊問筆錄），亦經證人李榮義、陳宗仁坦承係由陳宗仁邀
  約告訴人及李榮義，於陳宗仁家中所簽訂，因乙○○為掛名董事長，甲○○已退出
  公司之經營，被告等二人均不在場，是本件三戶房地買賣契約之簽訂均與被告等無
  關，而李榮義因本件事實所涉詐欺罪嫌部分，已於八十六年一月二十七日經臺東地
  方法院檢察署檢察官以純屬民事糾葛，犯罪嫌疑不足為由，以八十四年度偵字第二
  三三五號為不起訴處分確定在案，被告等亦提出該件不起訴處分書附卷足證。至告
  訴人仍質疑前述臺灣台東地方法院檢察署八十四年偵字第二三三五號偵查卷宗第八
  十頁表格（三）部分之後三棟房地，即本件公訴人所述之東海國宅Ａ棟九號二樓、
  Ａ棟二十一號六樓及Ａ棟二十三號六樓三戶房地，昭陽公司既已簽訂買賣契約，為
  何不履行等情，已屬民事上是否仍有履行代物清償契約之義務及是否為非債清償之
  民事上糾紛，與刑事上之詐欺罪責無涉，告訴人應循國家為人民所設立之正當訴訟
  或非訟途逕，尋求符合事物本質之救濟，不應動輒濫用國家刑事訴訟資源，以圖實
  現私人間本屬民事糾紛之正義，妨害真正需要利用刑事訴訟制度之人行使權利之機
  會與時間。
九綜上所述，公訴人所舉之證據均不足以證明被告確有詐欺犯行。此外，本院依職權
  調查任何相關事證，仍查無其他積極之證據，足認被告等確有公訴人所指犯行，不
  能證明被告等有罪，原審對被告二人均諭知無罪之判決，尚無不合，檢察官之上訴
  意旨引用告訴人所云「一物兩賣，足見其不法意圖」云云，為無理由，應予駁回。
據上論斷，應依刑事訴訟法第三百六十八條，判決如主文。
本件經檢察官翟光軍到庭執行職務
中    華    民    國      八十九      年      二        月    廿九      日
                             審判長法官  吳  鴻  章
                                   法官  莊  謙  崇
                                   法官  黃  永  祥
右正本證明與原本無異。
本件不得上訴。
                                 書記官  洪  瑞  河
中    華    民    國      八十九      年      二        月     廿九     日


司法院資訊處製作；財團法人民間司法改革基金會備份。
